臺灣高等法院花蓮分院刑事判決　　　　95年度選上訴字第16號
上　訴　人　臺灣花蓮地方法院檢察署檢察官
上　訴　人
即　被　告　丁○○
選任辯護人　鍾年展律師
　　　　　　廖學忠律師
　　　　　　張秉正律師
上　訴　人
即　被　告　己○○
　　　　　　丙○○
　　　　　　甲○○
　　　　　　乙○○
　　　　　　癸○○
上訴人因被告選罷法等案件，不服臺灣花蓮地方法院中華民國95
年5月17日94年度選訴字第15號第一審判決（起訴案號：臺灣花
蓮地方法院檢察署94年度選偵字第50號），提起上訴，本院判決
如下：
    主  文
原判決關於丁○○、己○○、丙○○、甲○○部分均撤銷。
己○○共同對於有投票權之人，交付賄賂，而約其投票權為一定
之行使，處有期徒刑陸月，如易科罰金，以銀元參佰元即新台幣
玖佰元折算壹日，褫奪公權參年。扣案預備交付之賄賂新台幣貳
萬元及未扣案預備交付之賄賂新台幣捌仟元沒收。
丙○○共同預備對於有投票權之人，交付賄賂，而約其投票權為
一定之行使，處有期徒刑參月，如易科罰金，以銀元參佰元即新
台幣玖佰元折算壹日，褫奪公權貳年。扣案預備交付之賄賂新台
幣貳萬元沒收。
甲○○共同對於有投票權之人，交付賄賂，而約其投票權為一定
之行使，處有期徒刑伍月，如易科罰金，以銀元參佰元即新台幣
玖佰元折算壹日，褫奪公權參年。未扣案預備交付之賄賂新台幣
捌仟元沒收。
丁○○被訴投票行賄及己○○、丙○○、甲○○被訴投票受賄部
分均無罪。
乙○○、癸○○之上訴均駁回。
    事  實
一、緣丁○○係花蓮縣第16屆縣議員第8選區山地原住民縣議員
    之候選人，己○○係丁○○向花蓮縣選舉委員會登記之助選
    員之一，負責秀林鄉佳民村之助選，民國94年11月9日16時
    許，丁○○前往秀林鄉佳民村佳民74之10號己○○住處，交
    付該村競選活動經費新台幣（下同）50000元給己○○，委
    請己○○幫忙造勢拉票。己○○收受後，竟擅自於同年11月
    15日17時許，至佳民村佳民74之2號丙○○住處，交付2000
    0元與丙○○，請丙○○以1票1000元之代價，賄賂佳民村內
    有投票權之人，以預備行賄買票。丙○○竟與己○○共同基
    於對有投票權之人交付賄賂並約其投票權為一定行使之犯意
    聯絡，收下該20000元，惟收受後尚未為買票之行為。
二、己○○復於同年11月20日13時30分許，至佳民114號甲○○
    住處，與甲○○共同基於對有投票權之人交付賄賂並約其投
    票權為一定行使之犯意聯絡，由己○○交付12000元給甲○○，請甲○○以1票1000元之代價，向佳民村內有投票權之
    人行賄，替丁○○買票。餘款18000元始由己○○用於造勢
    拉票發宣傳單、掛布條、旗子、買檳榔、香菸、飲料、加油
    等競選活動。甲○○收受後，即於同年月21日上午，至佳民
    112號其叔叔乙○○住處，交付2000元之賄賂與有投票權之
    乙○○，約其於投票日為投票予丁○○之一定行使，乙○○
    收受上開賄款後，亦許以於投票日行使投票權時，為投票予
    丁○○之一定行使。甲○○復於同年月25日10時許，至佳民
    115之1號其舅舅癸○○、舅媽戊○○住處，交付2000元之賄
    賂與有投票權之戊○○（未據起訴），囑其交付有投票權之
    癸○○，約其等於投票日為投票予丁○○之一定行使，戊○○、癸○○於收受上開賄款後，亦許以於投票日行使投票權
    時，為投票予丁○○之一定行使。餘款8000元亦預備買票惟
    尚未為之。
三、嗣於94年12月2日經警循線查獲，丙○○則於94年12月3日上
    午，前往台灣花蓮地方法院檢察署，向檢察官交出其預備交
    付之賄賂20000元。
四、案經花蓮縣警察局吉安分局報請及法務部調查局花蓮縣調查
    站移送臺灣花蓮地方法院檢察署檢察官偵查起訴。
    理  由
壹、證據能力有無之調查
（一）被告己○○於92年12月2日偵查中所為：「丁○○在94 年
      11月初某日到我家來給我50000元，叫我幫她拉票，我在
      11月間先拿20000元給丙○○，我請他幫丁○○拉票，沒
      有拿宣傳單給他去發，只有給錢，11月下旬給甲○○
      12000元，我也是請他幫丁○○拉票，甲○○告訴我他那
      邊的票只有這麼多，所以才給比較少，丙○○說他的人比
      較多，所以我才給20000元」等語之陳述，經查並無違法
      取供等顯有不可信之情況，依法應具有證據能力。
（二）按訊問被告，應全程連續錄音；必要時，並應全程連續錄
      影。但有急迫情況且經記明筆錄者，不在此限。筆錄內所
      載之被告陳述與錄音或錄影之內容不符者，除有前項但書
      情形外，其不符之部分，不得作為證據，刑事訴訟法第
      100條之1第1、2項定有明文。而刑事訴訟法規定訊問被告
      應全程連續錄音，必要時應全程連續錄影之規定，係為擔
      保被告不會遭到訊問者之不當取供，即為擔保其自白之任
      意性，並非一查有未經錄音之情形，即認為該筆錄無證據
      能力。經查被告丙○○於偵查時，雖有全程錄影之光碟片
      附卷，但嗣經查證後，發現該光碟片僅有影像而無聲音，
      以致未能當庭勘驗被告丙○○有無於偵查中陳述：「己○○交給我現金20000元，他是要我替他買票，一票1000元
      」等語（選他字第350號卷第3頁）。惟被告丙○○於原審
      及本院未曾提及檢察官有對其非法取供之情形，且被告丙○○係於94年12月3日自行向值班之內勤檢察官主動投案
      ，自願向檢察官陳述有關自己之犯罪事實，足認並無檢察
      官對其不當訊問之可能性。是以該光碟雖僅有影像而無聲
      音，然檢察官之訊問過程既無任何不當或故意違法顯有不
      可信之情況，該筆錄依法即有證據能力。至於被告丙○○
      雖另辯稱伊僅陳述當地買票之行情為1票1000元，並非陳
      述被告己○○要伊以1票1000元買票，而主張該偵查筆錄
      之記載與其陳述不符。然丙○○於該次偵訊中已陳稱：「
      （己○○有無叫你將現金20000元交給誰？）沒有，他只
      是叫我發給支持丁○○候選人的人」；於原審亦陳稱：伊
      有收到己○○給伊的20000元，伊都沒有發出去等語，其
      既陳稱被告己○○有叫伊將20000元發給其他有投票權人
      ，顯見該筆錄之記載內容亦係被告丙○○所陳述，被告丙○○主張偵查筆錄與其陳述不符，要不足採。該筆錄既無
      顯有不可信之情況，依法即有證據能力。
（三）按被告以外之人於檢察事務官、司法警察官或司法警察調
      查中所為之陳述，與審判中不符時，其先前之陳述具有較
      可信之特別情況，且為證明犯罪事實存否所必要者，得為
      證據，刑事訴訟法第159條之2定有明文。查證人乙○○、
      癸○○於警詢中分別陳稱被告甲○○所交付之現金係買票
      錢等語之陳述，與其等在審判中之陳述不符，惟其等於警
      詢中之上開陳述，係對其本人不利之陳述，自較具有可信
      性，且為證明犯罪事實存否所必要者，自得為證據。
貳、被告己○○、丙○○、甲○○投票行賄及乙○○、癸○○投
    票受賄部分：
一、訊據被告己○○、丙○○、甲○○、乙○○、癸○○均矢口
    否認有上開犯行。
（一）己○○辯稱：伊有收到丁○○交付的50000元，該款是競
      選活動經費，她說要伊幫忙拉票，包含加油錢及買香菸、
      檳榔給選民吃，但因伊一人沒有辦法跑整個佳民村，所以
      才拜託甲○○、丙○○幫忙，各給他們20000元及12000元
      ，請他們幫忙拉票，並不是請他們幫忙買票云云。
（二）丙○○辯稱：伊有收到己○○給的20000元，己○○要伊
      幫忙丁○○拉票，該款是競選活動經費，不是買票錢，後
      來伊都沒有使用到，因為伊當時主要是幫鄉長候選人許淑
      銀助選，在幫許淑銀助選時，亦一併幫丁○○助選，所以
      沒有花用到活動經費云云。
（三）甲○○辯稱：伊有拿到12000元，己○○跟伊說競選活動
      經費，要伊幫忙丁○○拉票，不是幫忙買票云云。
（四）乙○○辯稱：伊承認甲○○有給2000元，是給伊買檳榔、
      香菸，甲○○拿錢給伊時說是幫忙拉票，不是買票云云。
（五）癸○○辯稱：伊沒有拿到錢，是不是伊太太拿的伊不清楚
      云云。
二、經查：
（一）被告丙○○於偵查中具結證稱：「我家隔壁鄰居己○○是
      第8選區候選人丁○○的樁腳，己○○在94年11月15日傍
      晚4、5點到我家中交給我現金20000元，他叫我去替他拉
      票，他交給我的錢，是要我替他買票，1票1000元。」「
      己○○沒有叫我把現金20000元交給誰，他只是叫我發給
      支持丁○○候選人的人」「我沒有替他發錢出去」等語（
      選他字第350號卷第3、4頁），已明確證述被告己○○要
      伊以1票1000元買票之事實。
（二）被告己○○於92年12月2日偵查中亦陳稱：「丁○○在94
      年11月初某日到我家來給我50000元，叫我幫她拉票，我
      在11月間先拿20000元給丙○○，我請他幫丁○○拉票，
      沒有拿宣傳單給他去發，只有給錢，11月下旬給甲○○
      12000元，我也是請他幫丁○○拉票，甲○○告訴我他那
      邊的票只有這麼多，所以才給比較少，丙○○說他的人比
      較多，所以我才給20000元等語（選他字第351號卷第11、
      12頁）。己○○既係依據丙○○及甲○○所稱其等之票源
      多寡，而給付不同之金額，再印證丙○○上開所述己○○
      交給伊的錢，是要伊替他買票，1票1000元等語，足見己○○交給丙○○之20000元及甲○○之12000元，係叫其2
      人幫忙丁○○買票。
（三）被告丙○○雖辯稱己○○所給的20000元是活動經費，惟
      若為活動經費，則該經費之運用應屬正當，為何迄未用以
      助選？且又會認為收到該現金良心不安而主動向檢察官投
      案？顯見被告己○○交給丙○○之20000元係請其幫忙買
      票之賄款。況從被告丙○○所稱伊沒有替己○○發錢出去
      一語，亦可見該20000元原本係要發給佳民村內之有投票
      權人以作為買票之用，否則若僅係活動經費所需，其豈會
      如此辯稱？
（四）被告甲○○收受12000元後，旋即交付2000元與乙○○，
      另交付2000元與戊○○，請戊○○將錢交與癸○○，以為
      投票予丁○○之賄款等情，業據被告乙○○於警詢中供稱
      ：甲○○在選舉期間有拿2000元給我，該筆錢是用來向我
      買票，要我投票給丁○○，我沒有幫丁○○拉票或買票。
      並據被告癸○○於警詢中供稱：甲○○在選舉期間有拿20
      00元給我，是用來向我買票，要我投票給丁○○。甲○○
      拿2000元給我是為了向我買我跟我太太的票等語明確。查
      乙○○為甲○○之叔叔，癸○○為甲○○之舅舅，其2人
      與甲○○間均有親屬關係，且上開陳述與其2人自身有利
      害關係，當無誣指之可能。被告乙○○、癸○○於原審及
      本院作證時均翻異前供，否認所收到的2000元係屬賄款或
      沒有收到2000元云云，均無非卸責之詞，不足採信。
（五）此外，尚有被告丙○○於偵查中主動交付與檢察官之2000
      0元扣案可憑。被告己○○、丙○○、甲○○、乙○○、
      癸○○等上開犯行，均堪認定。
三、查被告行為後，公職人員選舉罷免法業於94年11月30日修正
    公布，同年12月2日生效，被告行為時，該法第90條之1第1
    項規定對有投票權之人交付賄賂，而約其為一定之行使者，
    處5年以下有期徒刑，得併科新台幣40萬元以上400萬元以下
    罰金，修正後法定刑提高為3年以上10年以下有期徒刑，得
    併科新臺幣100萬元以上1000萬元以下罰金，經比較新舊法
    結果，以舊法對被告較為有利，應依刑法第2條第1項之規定
    ，適用修正前之公職人員選舉罷免法。核被告己○○所為，
    係犯修正前公職人員選舉罷免法第90條之1第1項投票行賄罪
    。被告丙○○係犯修正前公職人員選舉罷免法第90條之1第2
    項之預備投票行賄罪。被告甲○○係犯修正前公職人員選舉
    罷免法第90條之1第1項之投票行賄罪。被告乙○○、癸○○
    係犯刑法第143條第1項之投票受賄罪。又被告己○○分別與
    丙○○、甲○○之間，有犯意聯絡及行為分擔，應論以共同
    正犯。又被告丙○○、乙○○、癸○○於偵查中自白犯行，
    應分別依公職人員選舉罷免法第90條之1第5項、第97條之2
    第1項之規定，減輕其刑。又被告己○○、甲○○先後投票
    行賄犯行，依其情節顯係基於單一犯意而接續為之，為接續
    犯。又賄選所妨害之法益為當次選舉之結果，亦即對國家社
    會之單一法益為一次之侵害，係屬單一之犯罪而非複數犯罪
    ，尚不能依連續犯論擬。
四、原審對被告己○○、丙○○、甲○○論罪科刑，固非無見。
    惟原判決論被告己○○、甲○○以連續犯，即有未合；又原
    判決就丙○○部分未依預備投票行賄罪論處，而以丙○○所
    犯為預備投票行賄罪及投票受賄罪，從一重之投票受賄罪處
    斷，亦有未合。被告己○○、丙○○、甲○○否認犯罪，並
    無理由；檢察官就己○○、甲○○部分上訴，指摘原判決量
    刑過輕，應予改判有期徒刑10月、8月，亦無理由；惟原判
    決既有未合，即屬無可維持，應予撤銷改判。爰審酌被告己○○擔任丁○○之助選員，不思正途助選，竟擅自找被告甲○○、丙○○，共同以助選經費行賄，企圖影響選舉結果，
    嚴重敗壞選舉風氣，妨害民主政治之發展甚鉅，並審酌被告
    丙○○在偵查中自白，及被告等教育程度、與候選人之關係
    、行賄金額非鉅等一切情狀，量處如主文所示之刑，及諭知
    易科罰金之折算標準，並依公職人員選舉罷免法第98條第3
    項之規定，分別宣告褫奪公權。另刑法自95年7月1日起易科
    罰金之數額雖已提高，惟依修正後刑法第2條從舊從輕原則
    ，被告所處徒刑易科罰金之折算標準，仍應適用有利於被告
    之行為時舊法，附此敘明。
五、按公職人員選舉罷免法第90條之1第3項規定：預備或用以行
    求期約或交付之賄賂，不問屬於犯人與否，沒收之。乃刑法
    第38條第1項第2款之特別規定，採義務沒收主義，故凡屬預
    備或用以行求期約或交付之賄賂，除已滅失者外，不問已否
    扣案或是否屬被告或共犯所有，均應依上開特別規定宣告沒
    收，法院並無斟酌之餘地，最高法院93年度台上字第2884號
    判決可資參照。次按公職人員選舉罷免法第90條之1第3項固
    規定預備或用以行求期約或交付之賄賂，不問屬於犯人與否
    ，沒收之。但如其賄賂已交付與有投票權之人收受，因收受
    者係犯刑法第143條第1項之投票受賄罪，其所收受之賄賂應
    依同法條第2項之規定沒收之，如全部或一部不能沒收時，
    追徵其價額，最高法院93年度台上字第5728號判決參照。本
    件扣案之20000元，係被告己○○交付被告丙○○共同預備
    行賄之賄款；被告己○○交付甲○○之12000元中，扣除甲○○交付乙○○、癸○○各2000元，剩餘之8000元亦係被告
    己○○交付被告甲○○共同預備行賄之賄款，均應於其等罪
    刑宣告之同時，依修正前公職人員選舉罷免法第90條之1第3
    項規定，分別併予宣告沒收。另被告己○○所剩之18000元
    已由己○○用於造勢拉票發宣傳單、掛布條、旗子、買檳榔
    、香菸、飲料、加油等競選活動，此經其供陳在卷，並非用
    以行賄，依法不得沒收。
六、原審就被告乙○○及癸○○部分，依上開規定，並審酌其等
    教育程度、受賄金額非鉅、於偵查中自白等一切情狀，分別
    量處有期徒刑4月，及諭知易科罰金之折算標準，並依公職
    人員選舉罷免法第98條第3項之規定，分別宣告褫奪公權2年
    。所收受之賄款各2000元，併依刑法第143條第2項之規定宣
    告沒收。認事用法均無不合。被告2人上訴，否認犯罪，為
    無理由，應予駁回。
參、丁○○被訴投票行賄及己○○被訴投票受賄部分：
一、公訴意旨略以：丁○○係花蓮縣第16屆縣議員第8選區候選
    人，為圖能順利當選，竟與登記之助選員己○○共同基於對
    有投票權人交付賄賂而約其投票權為一定行使之概括犯意聯
    絡，於94年11月9日16時許，開車前往花蓮縣秀林鄉佳民村
    佳民74之10號己○○住處，交付50000元之現金給己○○，
    請求己○○負責以上開現金賄賂所熟識花蓮縣秀林鄉佳民村
    有投票權人，及己○○戶內有投票權之7人，使該有投票權
    之人於投票日行使投票權時，為投票予丁○○之一定行使。
    己○○於收受上開賄款後，亦許以丁○○於投票日行使投票
    權時，為投票予丁○○之一定行使。因認丁○○涉犯公職人
    員選舉罷免法第90條之1第1項之投票行賄罪嫌；己○○涉犯
    刑法第143條第1項之投票受賄罪嫌。
二、公訴人認被告丁○○、己○○觸犯上開犯行，無非以己○○
    之自白、證詞；丁○○坦承交付己○○5000元與其所辯1天
    工資800元或1000元顯非吻合，為其論據。
三、訊據被告丁○○堅決否認有投票行賄之犯行，辯稱：
（一）被告於94年8月30日即找過己○○，請其負責佳民村之競
      選工作，工作包括開會、懸掛競選布條、動員村民參加造
      勢活動及挨家挨戶發送傳單、拜訪選民等項，至於實際工
      作之方式，由己○○自行決定。實則，被告在秀林鄉9 個
      村落，均依同一模式，覓有各村落之競選負責人，分別發
      放50000元上下之選舉活動經費，俾供運用於選務活動。
（二）被告交給己○○之50000元即是選舉期間幫被告拉票之活
      動經費，包含車馬費、買檳榔、礦泉水、香菸、還有機車
      燃料等費用，請己○○自行斟酌使用。被告只是叫己○○
      盡量去拉票，並沒有叫他買票賄選。己○○後來又找丙○○、甲○○幫忙助選，其等如何商議及有無交付金錢，被
      告確不知情。
四、訊據被告己○○堅決否認有投票受賄之犯行，辯稱：丁○○
    交給伊50000元，係要伊幫忙拉票，包含加油錢及買香菸、
    檳榔給選民吃等，並非向伊買票等語。
五、經查：
（一）依卷附之台灣省第16屆縣議員選舉候選人申請登記之助選
      員名單所載，登記為花蓮縣第16屆縣議員第8選舉區候選
      人丁○○之助選員，有銅門村伍順義、文蘭村壬○○、秀
      林村巫阿秀、崇德村李春梅、景美村吳文成、佳民村己○○、和平村葉英桃、富世村辛○○及水源村庚○○等9人
      （選偵字第50號卷第43、44頁）；而伍順義等9人均同意
      擔任丁○○之助選員，亦有其等蓋章之花蓮縣議會第16
      屆議員選舉候選人置助選員名冊1份在卷可佐（原審卷第
      140頁）。次依第16屆花蓮縣議員擬參選人丁○○政治獻
      金會計報告書所載，丁○○競選期間，各分別合計支付伍
      順義、壬○○、巫阿秀、李春梅（領取人吳阿和）、吳文
      成、己○○、葉英桃、辛○○及庚○○等助選員之人事費
      用，為16000元、52000元、45000元、48000元、50000 元
      、50000元、51000元、50000元、50000元（原審卷第60
      、61頁）；而伍順義等9人確有領取上開款項，亦有其等
      簽名蓋章之94年11月份薪資印領清冊1份在卷可憑。
（二）證人丑○○於原審證稱：伊在丁○○競選總部擔任總務，
      負責宣傳單的發送、總部的收支記帳等事務，己○○是登
      記掛牌的佳民村助選員，丁○○交給他競選活動費用5萬
      元，他負責發送傳單、掛紅布條，如果一個人作不來就請
      朋友幫忙，油錢不夠可以加油，也可以買檳榔、香菸、鞭
      炮；丁○○對其他助選員也都有給相當金額之助選經費，
      助選活動都是由助選員依照自己的方式去做，沒有一定要
      報告總部；一般而言助選員是沒有薪資，只有活動經費，
      幾乎沒有用不完的，反而要到總部拿油票，助選員之支出
      不需要拿收據核銷；會計報告上記載己○○人事費用5萬
      元，是因伊詢問監察院競選活動經費要如何登載，對方答
      稱錢交給何人就登載為人事費用等語（原審卷第115-120
      頁）。於本院亦證稱：會計報告書記載支給己○○50000
      元人事費用，是丁○○交代伊說要拿5萬元給己○○，伊
      先拿給丁○○，丁○○再拿給己○○，伊有打電話請己○○到總部簽名，這筆錢的用途是在鄉下掛布條、造勢、買
      鞭炮、掛旗子的費用，總部開會己○○都有來參加，旗子
      、布條都有掛上，還有造勢時己○○也動員一些村民，他
      確實有做；支給其他助選員也記載為人事費用，總部的支
      出都要陳報監察院，承辦政治獻金的陳小姐告訴伊要記載
      為人事費用，實際上他們是總部的助選員，伊告訴他們這
      這筆錢是掛布條、掛旗子、造勢買鞭炮，就如同剛才所說
      一樣；崇德部分支付給吳阿和是丁○○所交代等語。
（三）證人壬○○於本院證稱：伊為丁○○的助選員，丁○○交
      給伊52000元，要伊用在競選活動上面，講好話，幫忙造
      勢拉票，沒有說要伊幫忙買票等語。證人辛○○於本院亦
      證稱：丁○○請伊擔任富世村選舉活動負責人，有給伊
      50000元，是拜訪選民時買檳榔、飲料，都是用在與選舉
      有關的事項上，包括總部來富世村辦活動的支出，50000
      元不夠用，伊的助選範圍很大，伊到天祥、大禹嶺跑一趟
      都要發幾千元等語。證人庚○○於本院亦證稱：伊為水源
      村之登記助選員，丁○○有拿50000元給伊做為一個月競
      選期間要用的大小活動經費，伊有找村落裡支持丁○○的
      人拜訪，買一些檳榔、香菸，50000元根本不夠用，不需
      要單據，也不用跟總部報告，丁○○請伊幫忙拉抬聲勢，
      並沒有要伊幫忙買票等語。
（四）綜合印證上開助選員名冊、丁○○政治獻金會計報告書、
      薪資印領清冊及證人丑○○、壬○○、辛○○、庚○○所
      述，已經顯現被告丁○○於參選第16屆花蓮縣議員選舉期
      間，有申請登記己○○等9人為助選員，並分別給付50000
      元不等之競選活動經費予己○○等9人，其等均蓋章同意
      擔任助選員，且簽名蓋章領取競選活動經費，該經費係供
      助選員從事發送傳單、掛旗子、掛布條、拜訪選民時買檳
      榔、香菸、飲料、動員造勢、拉票、加油等與競選有關之
      大小活動時支用，助選活動都是由助選員依照自己的方式
      去做，沒有一定要報告總部，活動經費之支出亦不需要拿
      收據核銷。
（五）己○○於94年12月2日警詢時已明確供稱：「丁○○本人
      有交付給我5萬元」「當天丁○○到我家來，叫我拿這些
      錢幫她在佳民村拉一些票源，談話時間只有短短幾分鐘，
      丁○○就離開了」「沒有（告訴我這5萬元如何花用），
      給我自由支配使用」「不用（檢附收據或將名冊交給丁○○核銷）」等語（選他字第351號第6頁）。於94年12月12
      日檢察官偵查時亦證稱：丁○○給錢時只有說幫忙拉票，
      沒有說要要去發宣傳單、拉布條，沒有提到一天多少錢，
      也沒有說要買什麼東西，也沒有說不可以拿去買票，買檳
      榔、香菸、油錢是伊自己想的等語（選偵字第50號卷第19
      、20頁）。丁○○於交付己○○50000元時，既僅請求己○○幫她在佳民村拉一些票源，並未指示如何花用，而由
      己○○自由支配使用，也不用檢據核銷，即不能憑空推測
      丁○○係請求己○○以該50000元向佳民村之選民買票。
      且就一般選舉而言，助選員所從事之工作，本即包括發送
      傳單、掛旗子、掛布條、拜訪選民、動員造勢、拉票、加
      油等與競選有關之事項，自不能因丁○○於交付己○○
      50000元時沒有具體說明該款項如何花用，遽認為丁○○
      係以該款做為賄選之用。亦不能因丁○○沒有說不可以拿
      去買票，即反推丁○○有叫己○○幫忙買票。
（六）另己○○於94年12月2日檢察官偵查時之陳述，關於筆錄
      上記載「18000元有些花在私人自己用，應該包括有買我
      這一票部分」等語，經原審勘驗偵查筆錄光碟結果，其內
      容為：「檢：這18000元到底有沒有包括你自己那張票？
      邱：我把18000元全部花在...。檢：所以有些是花在自己
      身上？邱：對。檢：有沒有包括私人家裡用的？邱：家裡
      是沒有，就是他們要抽煙的時候，老婆要抽煙的時候。檢
      ：你的18000元有些帳目不清，不是沒有交出去，有無包
      括買你跟你太太的那一票？邱：有啦，買一些香菸、檳榔
      給老婆吃。檢：給你老婆吃，也包括你自己吃？邱：我是
      沒有抽煙。檢：18000元有些花在你和你老婆私人使用的
      嗎？邱：對。檢：所以那18000元應該有包括買你自己跟
      你老婆那1票？邱：就抽煙跟檳榔而已。檢：有沒有用在
      你自己身上或老婆私人身上？邱：就是買檳榔、香菸吃掉
      。檢：給你老婆吃掉，那你呢？邱：我沒有。檢：那你有
      沒有用在你私人使用的油裡面嗎？邱：就是用在我車上。
      檢：所以這18000元買你們2票，還是你1票？邱：只有買
      我1票」（原審卷第167、168頁）。可知己○○就18000
      元部分，僅係供稱伊將18000元有些是花在自己身上，有
      些是花在買一些香菸、檳榔給老婆吃，亦有用在伊私人加
      油上。檢察官問以：18000元有無包括買你跟你太太的那
      一票？己○○雖回答：「有啦」，惟同時補充「買一些香
      菸、檳榔給老婆吃」。檢察官問以：所以那18000元「應
      該有包括」買你自己跟你老婆那1票？己○○仍回答：「
      就抽煙跟檳榔而已」。檢察官於己○○回答有用在伊私人
      加油後，問以：所以這18000元買你們2票，還是你1票？
      己○○雖答以：只有買我1票。亦只是就加油部分而回答
      只有買伊1票。綜合己○○上開陳述，己○○不過將18000
      元競選活動經費有些用在買香菸、檳榔給老婆吃，有些用
      在私人加油而已，縱使順著檢察官之問話，回答18000元
      有包括買伊跟伊太太的那一票或只有買伊1票，惟如上所
      述，己○○供稱丁○○並沒有說要買什麼東西，買檳榔、
      香菸、油錢是伊自己想的，而加油本即與助選有關之費用
      ，尚難因己○○供稱有包括買伊跟伊太太的那一票或只有
      買伊1票，遽認丁○○有對己○○行賄。偵查筆錄上記載
      ：18000元有些花在私人自己用，「應該包括有」買我這
      一票部分一語，語意與勘驗內容不盡相符，不足採取。
（七）己○○於警詢時雖供稱伊不是丁○○向花蓮選委會登記之
      助選員，於偵查中亦稱伊不清楚是否為助選員。惟己○○
      已簽章同意擔任助選員，復已領取助選活動經費，有如上
      述，其此之陳述，與事實不符，要不得採為不利丁○○之
      證據。另關於丁○○所給50000元有無包括己○○之車馬
      費或工資一節，己○○既稱丁○○於交付己○○50000 元
      時，僅請求己○○幫她在佳民村拉一些票源，並未指示如
      何花用，而由己○○自由支配使用；則丁○○所稱該5000
      0元有包含己○○之工資，1天800元到1000元，沒有固定
      給己○○之車馬費，其於94年9月時，即對己○○說總部
      內的員工約日薪800元到1000元，要他自己斟酌等詞，與
      己○○所述，亦無不符。自不能因己○○於檢察官偵查時
      證稱丁○○給錢時沒有提到一天多少錢，即謂丁○○所稱
      該50000元有包含己○○之工資，係屬虛偽，而遽為不利
      被告之認定。
（八）己○○於偵查中證稱：伊有去總部拿宣傳單，約2公分厚
      度，布簾1張掛伊家門口，村裡放3個，佳民村騎機車10分
      鐘就可以繞完，掛布簾3、4個小時以內就綁完，佳民村用
      走的要1小時，村內約有100戶人家，伊去總部2次，還有1
      次是12月1日的造勢活動，之後就沒再參加任何活動，只
      有在佳民村內拉票等語（選偵字第50號卷第19、20頁）。
      證人丑○○亦證稱總部開會己○○都有來參加，旗子、布
      條都有掛上，還有造勢時己○○也動員一些村民，他確實
      有做，有如上述。足見己○○實際上確有從事助選工作。
      即或助選不力，亦不能以此推論丁○○交給己○○50000
      元之初，係用以行賄。或推論己○○於收受之初，有受賄
      之意思。至於嗣後己○○將丁○○交付之競選活動經費其
      中20000元及12000元，移作賄選之用，既非丁○○之本意
      ，亦不能執以認定丁○○請己○○幫忙拉票即係幫忙買票
      之意，而以投票行賄罪相繩。
六、綜上所述，丁○○所辯上開50000元係屬競選活動經費，並
    非用來買票；及己○○所辯丁○○並未向伊買票，皆可採信
    。此外復查無其他積極證據足資認定丁○○及己○○有投票
    行賄或受賄之犯行。原審未查，論處丁○○投票行賄罪刑及
    己○○投票受賄罪刑，尚有未合。檢察官上訴指摘原判決對
    丁○○量刑過輕，應予改判有期徒刑1年，雖無理由；惟原
    判決既有未合，即屬無可維持，應予撤銷改判，而為其等2
    人無罪之諭知。
肆、被告丙○○、甲○○被訴投票受賄部分：
一、公訴意旨略以：己○○先後交付丙○○、甲○○各20000元
    、12000元時，約其等戶內及親屬間有投票權之人，於投票
    日行使投票權時，為投票予丁○○之一定行使，丙○○、甲○○於收受上開賄款後，亦許以於投票日行使投票權時，為
    投票予丁○○之一定行使。因認丙○○、甲○○另涉有刑法
    第143條第1項之投票受賄罪嫌。
二、訊據被告丙○○、甲○○均堅決否認上開犯行，辯稱己○○
    交錢時，只說要伊幫忙拉票而已，不是向伊買票等語。經查
    己○○於警詢、偵查、原審及本院雖供承有分別交付丙○○
    、甲○○各20000元、12000元，惟均只陳明要丙○○、甲○○將錢發給佳民村內有投票權之人，並未稱要給丙○○、甲○○個人或親屬。此外並無積極證據證明丙○○、甲○○有
    何收受賄賂之犯行，其2人行為雖成立投票行賄罪，惟尚難
    遽以投票受賄罪相繩。
三、原審未查，論處丙○○、甲○○投票受賄罪刑，尚有未合。
    被告2人上訴指摘原判決此部分不當，為有理由，應予撤銷
    改判，而為其等2人無罪之諭知。
據上論斷，應依刑事訴訟法第369條第1項前段、第364條、第299
條第1項前段、第368條，修正前公職人員選舉罷免法第90條之1
第1項、第2項、第3項、第5項、第97條之2第1項、第98條第3項
，刑法第2條第1項、第11條前段、第28條、第143條第1項、第2
項、第37條第2項，修正前第41條第1項前段，罰金罰鍰提高標準
條例第1條前段、第2條，判決如主文。
本案經檢察官子○○到庭執行職務。
中　　華　　民　　國　　96　　年　　1 　　月 　12 　　日
                  刑事庭審判長法  官     謝 志 揚
                              法  官     賴 淳 良
                              法  官     林 慶 煙
以上正本證明與原本無異。
如不服本判決，應於送達後十日內，向本院提出上訴狀。其未敘
述理由者，並應於提出上訴狀後十日內向本院補提理由狀 (須附
繕本)。
                              書記官     林 明 智
中　　華　　民　　國　　96　　年　　1 　　月 　12 　　日
附錄    本判決論罪科刑法條：
公職人員選舉罷免法修正前第90條之1
對於有投票權之人，行求期約或交付賄賂或其他不正利益，而約
其不行使投票權或為一定之行使者，處五年以下有期徒刑，得併
科新臺幣四十萬元以上四百萬元以下罰金。
預備犯前項之罪者，處一年以下有期徒刑。
預備或用以行求期約或交付之賄賂，不問屬於犯人與否，沒收之
。
犯第一項或第二項之罪，於犯罪後六個月內自首者，減輕或免除
其刑；因而查獲候選人為共犯者免除其刑。
犯第一項或第二項之罪，在偵查中自白者，減輕其刑；因而查獲
候選人為共犯者，減輕或免除其刑。
中華民國刑法第143條
（投票受賄罪）
有投票權之人，要求、期約或收受賄賂或其他不正當利益，而許
以不行使其投票權或為一定之行使者，處3年以下有期徒刑，得
併科5千元以下罰金。
犯前項之罪者，所收受之賄賂沒收之。如全部或一部不能沒收時
，追徵其價額。
